【裁判字號】    92,訴,166
【裁判日期】    921209
【裁判案由】    給付保險金
【裁判全文】
臺灣新竹地方法院民事判決  九十二年度訴字第一六六號
    原      告  戊○○
    訴訟代理人  宋嬅玲律師
    被      告  新光人壽保險股份有限公司
                            設台北市中正區○○○路○段六六號三一至四三樓
    法定代理人  乙○○      住.
    訴訟代理人  丁○○      住台北市中正區○○○路○段六六號三十七樓
                甲○○      住.
                丙○○      住.
右當事人間請求給付保險金事件，本院於民國九十二年十一月二十日言詞辯論終結，
判決如左：
    主      文
原告之訴及假執行之聲請均駁回。
訴訟費用由原告負擔。
    事      實
甲、原告方面：
壹、聲明：
一、被告應給付原告新臺幣（下同）六百萬元，及自民國（下同）九十一年五月十六
    日起至清償日止，按年利一分計算之利息。
二、訴訟費用由被告負擔。
三、原告願供擔保請准宣告假執行。
貳、陳述：
一、緣訴外人即原告之配偶黃堯堅自八十年五月一日起，以其為被保險人向被告投保
    公司員工「福利團體壽險」一百八十萬元，「福利團體意外險」六百萬元，保單
    號碼為九五○○○四號，均指定原告為受益人。黃堯堅於九十一年三月三十一日
    下午四時許，駕駛其所有車牌號碼為六Ｐ－二九九三號自小客車，並搭載原告，
    由北向南沿北二高行駛，行經九十七公里又四二二公尺（新竹縣寶山鄉段）附近
    下坡路段時，遭訴外人徐智鴻駕駛車牌號碼ＱＵ－○六七號半聯結車，因未保持
    安全距離（時速約一百公里卻僅保持一部砂石車身之距離），且疏未注意車前狀
    況（低頭看時速表），自後方追撞黃堯堅所駕駛之車輛，造成黃堯堅受有頭、胸
    、腹部鈍力傷合併肋骨骨折之傷害，經送醫急救後，延至同年四月十六日死亡。
二、因被保險人黃堯堅死亡之原因為「車禍」，此與意外險中之「意外」係指非由本
    身疾病引起之外來突發事故定義相合。復因本件行車事故之實際肇事原因為徐智
    鴻駕駛車牌號碼ＱＵ－○六七號半聯結車自後方追撞，故原告依據前揭契約請求
    被告給付福利團體意外險之意外身故保險金六百萬元，詎被告竟以被保險人係因
    犯罪行為及酒後駕駛構成保險契約（即企業團體意外保險單條款，以下簡稱系爭
    保險單條款）第二十三條之除外責任而拒絕理賠。惟查，系爭保險單條款第二十
    三條係規定：被保險人「直接」因下列事由致成死亡或殘廢時，本公司不負給付
    保險金的責任。III、被保險人犯罪行為。Ⅳ、被保險人飲酒後駕（騎）車，其吐
    氣或血液所含酒精成分超過道路交通法令規定標準者。然被保險人黃堯堅係因遭
    徐智鴻駕駛半聯結車自後方追撞發生車禍而死亡，非「直接」因黃堯堅酒後駕車
    所致，故黃堯堅酒後駕車之行為與死亡之結果間欠缺直接因果關係，換言之，縱
    使黃堯堅未有酒後駕車之情，亦無法避免徐智鴻駕駛之半聯結車自後方追撞而不
    幸死亡之事實。因此，被告援用系爭保險單條款第二十三條約定拒絕理賠，實無
    理由，爰依保險契約請求被告給付保險金六百萬元。
三、次按，保險人因可歸責於自己之事由致未於接到通知後十五日內給付賠償金者，
    應給付遲延利息年利一分。保險法第三十四條第二項定有明文。原告於九十一年
    四月三十日檢具相關文件向被告申請理賠，被告最遲應於九十一年五月十五日給
    付，故利息起算日為九十一年五月十六日。
四、依系爭保險單條款第三十二條所載，因該契約涉訟時，兩造合意以要保人住所所
    在地之地方法院為管轄法院，要保人即被保險人黃堯堅生前之住所為新竹縣竹東
    鎮○○街一四九巷二三號，本院對此事件有管轄權，請求判決如聲明。
五、對被告抗辯之陳述，則以：
（一）被告對黃堯堅直接引起死亡之原因為「車禍」及系爭保險單條款第二十三條除
      外條款之適用要件之一為必須死亡之結果與被保險人酒後（吐氣或血液酒精濃
      度超過法定標準值）駕車或構成刑法第一百八十五條之三之犯罪行為間具有「
      直接因果關係」，並不爭執，合先敘明。
（二）兩造所爭執者為黃堯堅酒後駕車之行為與死亡結果間有無「直接因果關係」，
      而非在於證明黃堯堅駕車於車道上驟然減速後即認定酒後駕車之行為與死亡之
      結果間有「直接因果關係」：
  １、所謂「直接因果關係」，係指該原因係導致結果發生之直接因素，過程中無有
      其他原因或外力介入，如被保險人酒後駕車因疏於注意而撞擊他物或自行摔倒
      致死之情形，無有其他原因或外力介入，即得謂有直接因果關係。倘在正常駕
      駛中為後方來車追撞致死，則酒後駕車之行為與死亡結果間根本「無」因果關
      係；如被保險人有違規停車或違規左轉等之過失，但其違規行為本身尚不至於
      發生死亡結果，其他人之過失行為或外力因素介入方致死亡，則或僅有「間接
      」因果關係。
  ２、查黃堯堅死亡係因徐智鴻行車未保持安全距離且疏未注意車前狀況而致車禍發
      生，換言之，黃堯堅酒駕並未直接導致死亡發生，實係過程中有「徐智鴻自後
      追撞」之外力原因介入，二者間不具有直接因果關係甚明，自無除外條款之適
      用。
  ３、被告依臺灣省竹苗區車輛行車事故鑑定委員會鑑定意見書之研判內容認為兩車
      之速差必須相當大方得形成本件事故之撞擊結果，因而認定黃堯堅有於車道上
      驟然減速之舉，惟細觀該鑑定書之內容，根本未對黃堯堅驟然減速之原因為任
      何判斷，被告未加詳究竟自推論係「自身內在酒精發揮作用所造成」，除悉憑
      臆測方式為立論基礎外，迄今仍全然未能舉證以實其說，同時亦未能證明黃堯
      堅酒後駕車必然有直接導致驟然減速之行為發生，因此，被告之立論基礎顯屬
      薄弱，實難採信。
  ４、從另一角度析之，設黃堯堅非酒後駕車，因於車上驟然減速與後車未保持安全
      距離且疏未注意車前狀況同為肇事原因，此等情形不構成系爭保險契約之除外
      責任，由此可見，縱使驟然減速為造成死亡之原因之一，被告仍不得拒絕給付
      保險金，故被告如僅能證明黃堯堅駕車有驟然減速之舉仍無法免責，尚需證明
      喝酒與駕車行為及死亡之結果間具有「直接因果關係」後方得免責。
  ５、綜上所述，本件既係探討酒後駕車之行為與死亡之結果間有無「直接因果關係
      」，則有否驟然減速之事即非本件訴訟之關鍵性爭點。
（三）被告復以黃堯堅有故意或重大過失等語為抗辯，而適用除外條款，實無理由：
  １、被告主張除外條款之訂立意旨在於避免被保險或受益人獲得不當利益及使保險
      人承擔不合理風險，故如被保險人飲酒後駕（騎）車，其吐氣或血液所含酒精
      成分超過道路交通法令規定標準，應足推定被保險人有故意或重大過失將自己
      置於極易致傷或死亡之高危險環境中而得不予理賠：：。惟查，被告為專業保
      險人，於擬定保險契約之前即已適切評估所承擔之不利益及風險後，方有除外
      條款之內容出現，對於此等定型化契約被保險人於簽訂過程中處於弱勢，根本
      無參與餘地，除外條款中既有「直接因果關係」之適用要件，則保險人於主張
      免責時自仍需嚴格遵守契約內容，不得跳脫於文字之外恣意擴張解釋。再者，
      系爭契約之解釋如有疑義時，以作有利於被保險人之解釋為準，系爭保險單條
      款第一條第二項定有明文。
  ２、被告主張犯罪行為或酒後駕駛行為係導致被保險人死亡、殘廢或傷害之「不可
      或缺因素」時，即可認為符合除外條款中「直接因下列事由致成死亡、殘廢或
      傷害」部分之意旨，而認為該段文字不得限縮於該犯罪行為或酒後駕駛行為係
      導致被保險人死亡、殘廢或傷害之「唯一因素」範圍內，否則將有害於除外條
      款之訂立意旨及使被保險人或受益人獲得不當利益並令保險人承擔不合理風險
      。實則，被告之此等解釋方式顯然與系爭保險單條款第一條第二項之明文約定
      相違，應不足採。如據此解釋方式免除保險人之賠償責任，無異係自行創設有
      利於保險人之解釋方式，將系爭契約除外條款不明確之不利益歸諸於辛苦繳納
      保險費之被保險人。如保險人均得因被保險人於事故發生前曾有飲酒，一概置
      除外條款之要件不顧而先予拒絕理賠，如有爭議者皆須經由訴訟途徑方得確保
      權益，試想，家庭一夕間發生變故對於家中經濟已形成重大影響，有多少被保
      險人或受益人得有充裕之經濟能力、時間、體力與保險人進行冗長之訴訟程序
      ？此等做法顯與民眾購買人壽保險祈求意外發生後身家得獲基本保障之目的完
      全相違，實非一般消費大眾之福。
（四）又被告所提供之判決與本件情形截然不同，亦不足作為本件訴訟之參酌資料：
  １、臺灣高等法院花蓮分院九十年度保險上字第九五號民事判決，其事故發生情形
      為「被保險人夜間飲酒過量後駕機車疏未注意車前狀況自後追撞夜間停放於路
      旁之小貨車」。
  ２、臺灣高等法院臺南分院九十一年度保險上字第一○號民事判決，其事故發生情
      形為「被保險人駕車疏未注意來往車輛貿然自分向島缺口迴轉而遭撞擊」。
  ３、臺灣臺中地方法院九十年度保險字第四七號民事判決，其事故發生情形為「被
      保險人無故駛入對向車道」。
      前三則判決之共通點為被保險人並無優先路權，必須負擔全部或大部分之肇事
      責任，因此推論保險事故之發生與酒後駕車行為間有因果關係（然而此亦僅為
      間接因果關係）。惟觀本件被保險人黃堯堅行車在前，有絕對之優先路權，卻
      遭徐智鴻自後追撞，縱使被保險人未酒後駕車亦無法避免結果發生，與前揭判
      決不同，實不宜援用而逕為裁判。
（五）再者，原告否認黃堯堅對於保險事故之發生有重大過失，縱有，綜觀契約內容
      亦無被保險人重大過失之不當使保險事故發生時不予理賠之約定：
  １、原告否認黃堯堅對事故之發生有任何過失，蓋酒力之勝任程度因人而異，不得
      一概而論，被告援引「警察實務」一書中之內容亦僅供參考，無法直接據為本
      件之判斷，況且黃堯堅當日駕車出發至事故發生地已行車十餘公里，未有不能
      安全駕駛之情形，訊據原告即可得知。
  ２、被告復引刑事判決認為原告因行車中「驟然減速」而有過失，惟事故發生當時
      原告乘坐車內，根本未發現黃堯堅有「驟然減速」之情形，縱有，綜觀契約內
      容亦無被保險人重大過失之不當使保險事故發生時不予理賠之約定，且相關行
      車事故鑑定報告亦未認定驟然減速必然係黃堯堅酒後駕車所為，應由被告舉證
      證明其所指黃堯堅係「在酒精力作用下，疏於注意，致行車中驟然減速」之事
      實存在，否則，僅為被告「推測」及徐智鴻為求減免刑事責任之卸責言詞。
（六）設本院認調查黃堯堅有否驟然減速之行為一事與死亡之結果間有直接因果關係
      ，原告僅提呈對於驟然減速與否有詳加調查證據方得認定之意見如下：
  １、依原告日前於本院庭訊時稱，事故發生當日其乘坐於黃堯堅所駕車輛之右前座
      ，對於行車狀況非常清楚，其自後視鏡發現後方來車跟車距離很近，欲告知駕
      駛人時，語尚未畢事故即發生：：：其並無發現駕駛人有驟然減速之情形。
  ２、依道路交通事故調查報告表所示，事故現場有兩組明顯之煞車痕，分別長達四
      十餘公尺、八公尺不等，現場處理警員將之分別載為半聯結車（Ａ車）、自小
      客車（Ｂ車）之煞車痕，惟其認定存有諸多疑義：
    依現場處理警員於本院證稱，處理本件交通事故當時並未分別丈量半聯結車、
      自小客車左右車輪間之距離，亦未測量兩車之輪胎胎寬：：：，因此，前揭調
      查報告表上之兩組輪胎印痕究屬何車輛所遺留，即生疑議。
    再者，長度為八公尺之煞車痕（記載為Ｂ車），與右側長度為六公尺之煞車痕
      間距離為一點四公尺，然另一組煞車痕（記載為Ａ車）兩側之間距為若干？未
      見載明，是否為不同車輛所遺留，無法確定。
    又前揭調查報告表上長度為四十六公尺之煞車痕（記載為Ａ車，以九十七點五
      公里處觀之），左側煞車痕距車道分隔線零點八公尺，右側煞車痕距車道分隔
      線一點六公尺，以外線車道寬幅三點七五公尺扣除計算後煞車痕之間距應為一
      點三五公尺，與記載為Ｂ車煞車痕者之間距為一點四公尺相去甚微，如何區別
      究竟為何車所遺留？尚有進一步究明之必要。
    現場處理警員於本院證稱認定自小客車有驟然減速之行為所憑之依據，其一即
      為「當事人筆錄」，惟查，自小客車駕駛者黃堯堅於車禍發生後送醫急救，至
      傷重不治死亡之前，從未製作筆錄，僅有半聯結車駕駛人徐智鴻之供述，因攸
      關自身刑責問題，為己卸責乃人之常情，得否據以為斷，亦有斟酌之必要。
    臺灣省竹苗區車輛行車事故鑑定委員會依卷附照片即兩車車損狀況、撞擊後兩
      車停留位置，研判係因兩車「速差相當大」所致，惟所謂「速差相當大」一語
      意義模糊不清，且該研判是否有任何理論基礎相佐？亦或僅憑肉眼目視現場照
      片所得結論？亦有再予調查分析之必要。
六、綜上所述，被告無法證明酒後駕車為保險事故發生之直接原因，實無除外條款之
    適用，是原告依據系爭保險單條款請求被告給付保險金，自屬有據。
、證據：提出保險投保綜合申請表、臺灣新竹地方法院檢察署檢察官相驗屍體證明
    書、保險單條款、申請理賠書、戶籍謄本影本、汽車訂購合約書、臺灣屏東地方
    法院九十年度保險字第七號民事判決、臺灣臺中地方法院九十年度保險字第一號
    民事判決（以上均為影本）各一件為證，並聲請本院函詢永慶汽車企業股份有限
    公司及財團法人車輛研究測試中心。
乙、被告方面：
壹、聲明：如主文所示，並陳明如受不利之判決，願供擔保請准宣告免為假執行。
貳、陳述：
一、系爭保險單條款之被保險人黃堯堅於九十一年三月三十一日下午，駕駛自小客車
    於國道三號公路上與他人車輛發生衝撞，送醫急救後不治死亡；據東元綜合醫院
    測得其酒精濃度為232mg/d1，換算呼氣濃度約達1.16mg/1，遠超過道路交通法令
    即道路交通安全規則第一百十四條第二項規定之酒精吐氣濃度0.25mg/1標準值約
    達五倍，依「警察實務」一書中酒醉駕車取締工作要領之「體內酒精濃度與肇事
    率之關係」，其行為即表現狀態為「呆滯木僵、可能昏迷」，肇事率約為「迷醉
    」，超過一般人五十倍以上，顯已達不能安全駕駛動力車輛之程度，且已構成刑
    法第一百八十五條之三醉態駕駛罪之犯罪行為：「服用毒品、麻醉藥品、酒類或
    其他相類之物，不能安全駕駛動力交通工具而駕駛者，處一年以下有期徒刑、拘
    役或三萬元以下罰金。」則系爭保險單條款第二十三條第三、四款約定：「被保
    險人直接因下列事由致成死亡、殘廢或傷害時，本公司不負給付保險金的責任。
    ：：：三、被保險人犯罪行為。四、被保險人飲酒後駕（騎）車，其吐氣或血液
    所含酒精成分超過道路交通法令規定標準者」，被告自不負給付保險金之責任。
二、前述條款約定之意旨，應在於限制被保險人及受益人因故意或重大過失之不當行
    為使保險事故發生而獲取不當之利益，以及保障保險人僅需於事前評估並願承受
    之風險範圍內，負擔可能給付保險金之利益。如被保險人飲酒後駕車，其吐氣或
    血液所含酒精成分超過道路交通法令規定標準，應足推定被保險人有故意或重大
    過失將自己置於極易致傷或死亡之高危險環境中，若就此情形仍由保險人負擔給
    付保險金之義務，不但易使被保險人或受益人獲得不當利益，且已逾保險人所願
    承擔之合理風險，顯有害於前所揭示之除外條款訂立之意旨。是以，在解釋被保
    險人死亡、殘廢或傷害是否直接因「被保險人犯罪行為」或「被保險人飲酒後駕
    車其吐氣或血液所含酒精成分超過道路交通法令規定標準」時，該犯罪行為或酒
    後駕駛行為如係導致被保險人死亡、殘廢或傷害之「不可或缺」之因素，即可認
    符合前開條款中「直接因下列事由致成死亡、殘廢或傷害」部分之意旨，如就該
    段文字限縮於「該犯罪行為或酒後駕駛行為如係導致被保險人死亡、殘廢或傷害
    之唯一因素」之範圍內，將使被保險人及受益人獲得不當得利及保險人承擔不合
    理風險空間擴大，顯有害於前開除外條款訂立之意旨。臺灣高等法院花蓮分院九
    十年度保險上字第九五號、臺灣高等法院臺南分院九十一年度保險上字第一○號
    等判決亦作成相同見解。此外，本件因被保險人死亡而無法追究刑責，惟並不表
    示被保險人酒醉駕車之行為非犯罪行為，刑法第一百八十五條之三醉態駕駛罪：
    「服用毒品、麻醉藥品、酒類或其他相類之物，不能安全駕駛動力交通工具而駕
    駛者，處一年以下有期徒刑、拘役或三萬元以下罰金。」乃呼應現階段政府大力
    取締酒後駕車以維護大眾交通安全之政策，本件被保險人黃堯堅酒醉程度已達「
    迷醉」，顯屬不能安全駕駛動力交通工具而駕駛，若排除於刑法犯罪行為之外，
    則無異間接鼓勵其他一般被保險人酒後駕車，與政府現行法令與政策相違，並對
    未飲酒且正當駕駛而遭意外之其他被保險人甚不公平。
三、依本院九十一年度交訴字第一○一號刑事判決第三頁亦稱：「又經檢察官將本件
    車禍資料送鑑定及本院再檢具事證送請覆議結果，均認被告未注意車前狀況追撞
    前車與被害人黃堯堅酒後駕車並於車道上驟然減速同為肇事原因，此有臺灣省竹
    苗區車輛行車事故鑑定委員會於九十一年六月十七日出具之竹鑑字第九一○五七
    二號鑑定意見書及臺灣省汽車肇事覆議鑑定委員會於同年十二月三日出具之府覆
    議字第九一二四○二號函各一份在卷可考。」、「被害人黃堯堅對本件車禍之發
    生，亦有相同之過失」。本件被保險人黃堯堅在酒精作用下，疏於注意，致行車
    中驟然減速，其酒醉駕車行為顯係導致被保險人死亡、殘廢或傷害之「不可或缺
    」之因素，原告主張實已誤將被保險人酒醉駕車侷限於導致被保險人死亡、殘廢
    或傷害之「唯一因素」之範圍內，使被保險人及受益人獲得不當得利及保險人承
    擔不合理風險空間擴大。
四、依臺灣省竹苗區車輛行車事故鑑定委員會竹鑑字第九一○五七二號鑑定意見書二
    (5)載：「依附卷照片顯示黃車之車損情況，研判兩車之速差必須相當大才能使自
    小客車之後車牌擠至駕駛座後方，而撞擊後兩車又緊接在一起，研判黃車於車上
    驟然減速時被未注意車前狀況之徐車追撞。」可知在徐智鴻未減速亦未超速之情
    形下，造成兩車速差極大之原因應為黃堯堅酒醉駕車造成其駕駛失控而驟然減速
    ，查一般人正常駕駛行為中除非突遇障礙物，否則不致驟然減速，本件事故既無
    其他外來原因導致被保險人驟然減速，則其失控行為顯係自身內在酒精發揮作用
    所造成，自無疑問。若黃堯堅無驟然減速行為，縱使後車徐智鴻未保持行車安全
    距離，則當不發生黃堯堅死亡之重大損傷，甚至事故可能根本不會發生，故黃堯
    堅酒醉駕車係其死亡結果「不可或缺」之因素，有直接因果關係，符合系爭保險
    單條款除外責任之約定。
五、又原告所提附件判決書與本件原因事實有諸多相異之處，不得作為參考依據，對
    本案亦無拘束力：
（一）臺灣屏東地方法院九十年度保險字第七號係被告公司九十年間之案件，雖一審
      敗訴，然實情係被告公司上訴二審，當時該件原告因知二審心證不利於己，故
      於二審訴訟中提議以五成達成和解。
（二）另有關臺灣臺中地方法院九十年保險字第一號，該件被保險人血液酒精濃度僅
      80.5mg/d1，又係於正常駕駛狀態下遭撞擊，與本件黃堯堅之血液酒精濃度高
      達232mg/d1（超出前者達三倍之多），且有驟然減速情形，實無法相提並論。
六、綜上所述，本件事故之發生係屬除外責任條款所約定，被告並不負給付保險金之
    責任，故原告之請求洵屬無據。
、證據：提出臺灣高等法院花蓮分院九十年度保險上第九五號民事判決、臺灣高等
    法院臺南分院九十一年度保險上第一○號民事判決、臺灣臺中地方法院九十年度
    保險字第四七號民事判決、「體內酒精濃度與肇事率之關係」表（以上均為影本
    ）、汽車規格資料表各一件為證。
丙、本院依職權調取本院九十一年度交訴字第一０一號全卷（含臺灣新竹地方法院檢
    察署九十一年度相字第二○三號相驗卷、九十一年度偵字第二四六一號偵查卷）
    ，並依職權訊問證人周賢文、徐智鴻。
    理      由
一、按當事人得以合意定第一審管轄法院。但以關於由一定法律關係而生之訴訟為限
    。前項合意，應以文書證之。民事訴訟法第二十五條第一項、第二項定有明文。
    本件系爭保險單條款第三十二條前段約定：「本契約涉訟時，約定以要保人住所
    所在地地方法院為管轄法院。」。查本件要保人黃堯堅住所為新竹縣竹東鎮○○
    街一四九巷二三號，有原告提出之戶籍謄本在卷可稽，故本院自有管轄權，合先
    敘明。
二、原告起訴主張被保險人黃堯堅即原告之夫，自八十年五月一日起，投保被告承保
    之公司員工「福利團體壽險」一百八十萬元，「福利團體意外險」六百萬元，保
    單號碼為九五○○○四號，均指定原告為受益人。被保險人黃堯堅於九十一年三
    月三十一日下午四時許，駕駛車號六Ｐ－二九九三號自小客車搭載原告，沿北二
    高由北向南行駛，行經九十七公里又四二二公尺附近下坡路段時，遭訴外人徐智
    鴻駕駛車號ＱＵ－○六七號半聯結車自後方追撞，致被保險人黃堯堅受有頭、胸
    、腹部鈍力傷合併肋骨骨折之傷害，經送醫急救延至同年四月十六日不治死亡。
    被保險人意外死亡保險事故既已發生，保險人即被告應依前開「福利團體意外險
    」給付受益人即原告保險金額六百萬元，爰依保險契約請求被告給付原告如訴之
    聲明所示。
三、被告則以：本件被保險人黃堯堅於九十一年三月三十一日下午，駕駛自小客車於
    國道三號公路上與他人車輛發生碰撞，經送醫急救後不治死亡；據東元綜合醫院
    測得其酒精濃度為232mg/d1，換算呼氣濃度約達1.16mg/1，已達不能安全駕駛動
    力車輛之程度，為刑法第一百八十五條之三醉態駕駛罪之犯罪行為，符合系爭保
    險單條款第二十三條第三、四款除外條款之事由，被告得拒絕理賠等語，資為抗
    辯。
四、原告主張其夫即被保險人黃堯堅自八十年五月一日起，投保被告承保之公司員工
    「福利團體壽險」一百八十萬元，「福利團體意外險」六百萬元，保單號碼為九
    五○○○四號，均指定原告為受益人。又被保險人黃堯堅於九十一年三月三十一
    日下午四時許，駕駛車號六Ｐ－二九九三號自小客車搭載原告，沿北二高由北向
    南行駛，行經九十七公里又四二二公尺附近下坡路段時，遭訴外人徐智鴻駕駛車
    號ＱＵ－○六七號半聯結車自後追撞，致被保險人黃堯堅受有頭、胸、腹部鈍力
    傷合併肋骨骨折之傷害，經送醫急救延至同年四月十六日不治死亡，業據提出保
    險投保綜合申請表、臺灣新竹地方法院檢察署檢察官相驗屍體證明書、保險單條
    款、申請理賠書、戶籍謄本等件為證，並為被告所不爭執，復經本院依職權調閱
    本院九十一年度交訴字第一０一號刑事案件全卷查核屬實，自堪信為真正。
五、原告復主張被保險人黃堯堅因車禍意外身故，依約被告應給付受益人即原告保險
    金六百萬元等語，被告則以被保險人黃堯堅之死亡係肇因於其飲酒過量而駕車肇
    事，且屬刑法之公共危險罪，依系爭保險契約之除外規定，保險人自得拒絕給付
    保險金等語置辯。是本件之爭點厥為：被告得否依系爭保險單條款第二十三條第
    三、四款之除外責任條款約定，拒絕給付保險金。經查：
（一）系爭保險單條款第二十三條關於除外條款部分約定：「被保險人直接因下列事
      由致成死亡或殘廢時，本公司不負給付保險金的責任。一、受益人的故意行為
      ，但其他受益人仍得申請全部保險金。二、要保人、被保險人的故意行為。三
      、被保險人犯罪行為。四、被保險人飲酒後駕（騎）車，其吐氣或血液所含酒
      精成分超過道路交通法令規定標準者：：」，其意旨應在於限制被保險人及受
      益人因故意或重大過失之不當行為使保險事故發生而獲取不當之利益，以及保
      障保險人僅需於事前經其評估並願承受之風險範圍內負擔可能給付保險金之利
      益。是以，在解釋被保險人死亡、殘廢或傷害是否直接因「被保險人犯罪行為
      」或「被保險人飲酒後駕車其吐氣或血液所含酒精成分超過道路交通法令規定
      標準」時，該犯罪行為或酒後駕駛行為如係導致被保險人死亡、殘廢之不可或
      缺之因素，即可認符合前開條款中「直接因下列事由致成死亡、殘廢」部分之
      意旨，如就該段文字限縮於「該犯罪行為或酒後駕駛行為係導致被保險人死亡
      、殘廢之唯一因素」之範圍內，將使被保險人及受益人獲得不當得利及保險人
      承擔不合理風險空間擴大，顯有害於前開除外條款訂立之意旨。是原告主張系
      爭保險契約除外責任之約定所要排除之範圍為被保險人酒醉駕車而「自行」導
      致之死亡（即原告所稱須有「直接因果關係」）云云，尚非可採。
（二）本件車禍係因被保險人黃堯堅於九十一年三月三十一日下午四時許，酒後駕駛
      車號六Ｐ－二九九三號自小客車搭載原告，沿國道三號公路由北往南方向行駛
      ，途經九十七公里又四百二十二公尺處時，因行車不穩，於車道上驟然減速，
      而跟隨在其同向後方，由訴外人徐智鴻所駕駛之車號ＱＵ－○六七號營業曳引
      車因疏未注意車前狀況，致煞車不及而直接撞及被保險人黃堯堅所駕駛之自小
      客車，造成黃堯堅受有頭、胸、腹部鈍力傷合併肋骨骨折之傷害，經送醫後不
      治死亡；而黃堯堅送醫時經檢測血液中酒精濃度值為二三二mg/d1，換算呼氣
      中酒精濃度約為每公升一．一六毫克等情，業據本院依職權調閱本院九十一年
      度交訴字第一０一號徐智鴻過失致死案件全卷（含臺灣新竹地方法院檢察署九
      十一年度相字第二○三號相驗卷、九十一年度偵字第二四六一號偵查卷）查核
      屬實，並有東元綜合醫院緊急生化檢驗單附卷可稽（前開偵查卷第十三頁）。
      再本件肇事後黃堯堅自小客車被徐智鴻營業曳引車推撞至路肩，曳引車後方留
      有左長四十六公尺、右長八十四公尺之剎車痕，右側剎車痕起點附近有散落物
      及長約四公尺之刮地痕，刮地痕起點前方並有一左長八公尺、右長六公尺之剎
      車痕（兩剎車痕距離一點四公尺）等情，有道路交通事故調查報告表、現場照
      片在卷可稽（前開相驗卷第七頁、第三十至三五頁）。而證人即本件處理警員
      周賢文於本院結稱：「（驟然減速是如何判斷的？）最前面有Ｂ車的煞車痕，
      是小車留下來的，煞車痕接的是散落物，研判撞擊點應該是在刮地痕附近，小
      車如果沒有驟然減速，應該沒有煞車痕，再加上雙方當初所作的筆錄，所以我
      才做此判斷」、「（如何判斷前面是Ａ車的煞車痕，後面是Ｂ車的煞車痕？）
      前面四十六和八十四公尺的煞車痕是由大車後輪直接延伸過來，後面的八公尺
      和六公尺的煞車痕，是根據二個煞車痕的距離及煞車痕的新舊和刮地痕的起點
      來研判，大車的輪距沒有那麼窄，如果是舊痕，顏色會較淺，本件煞車痕顏色
      蠻深，應該是新痕，又位在刮地痕附近，所以判斷是小車的煞車痕」、「我是
      從胎痕的寬度來判斷，較大是大車，再加上訊問筆錄來判斷」等語，依前開肇
      事現場跡證及證人周賢文所為證詞研判，二車撞擊點應在刮地痕起點附近，再
      刮地痕起點前方既遺留有一左長八公尺、右長六公尺之輪胎新痕（見相驗卷第
      三十頁照片二、本院卷第一四七頁），且二胎痕間距離為一點四公尺，而被保
      險人黃堯堅所駕者為一千八百ＣＣ無ＡＢＳ防鎖死煞車系統之自小客車，有永
      慶汽車企業股份有限公司九十二年十月九日（九二）永慶字第九二一００九０
      ０一號簡便行文表一紙附卷可按，訴外人徐智鴻自承所駕者為三菱福壽三十五
      噸聯結車，共十四個輪胎，則依胎痕寬度、胎痕間距離研判，前開左長八公尺
      、右長六公尺之輪胎痕應係自小客車所留；再就此輪胎痕之末端方為刮地痕起
      點（即撞擊點）判斷，前開輪胎痕應係煞車痕而非遭追撞之拖痕應甚明確。再
      者，證人即同為本件肇事者徐智鴻於本院證稱：「當時我開砂石車，死者開小
      客車，在肇事地點附近，我開在外線車道，死者開在中線車道，是因為死者突
      然把車子開到外側車道停下來，我煞車不及所以撞上死者的車子」、「（當時
      距離死者的車輛有多遠？）二台砂石車的長度」、「死者沒有打方向燈就變換
      車道，他一變換車道就停下來，我不知道他有沒有踩煞車，撞上死者之前，我
      有踩煞車，也有轉方向盤要閃他，但已閃不過，就撞上死者」、「（有無看到
      死者變換車道的動作？）沒有」、「（為何？）當時是下坡，我看一下儀表板
      有無超速，他就突然變換到我前面」、「（低頭看儀表板的時間？）我看一下
      就抬頭，不到二秒」、「（如何認定死者是車子停下來，而不是突然變換車道
      到你前面？）我不敢肯定，但是二台車子都有在走的話，不可能我那麼快就撞
      上他」等語（本院卷第一二八至一三０頁），查證人徐智鴻於本院訊問時，業
      因本件車禍經判處業務過失致死十月徒刑確定入監服刑中，是已無匿飾以圖減
      免刑責之必要，所為證言應可採信。而原告戊○○是時雖亦乘坐於被保險人車
      右前坐，惟其於前開刑事案件偵查中陳稱：「：：不久從右方後視鏡發現後方
      有砂石車距離很近，我就跟我先生講靠邊停先讓砂石車過去，說完不久我就昏
      迷：：」、「：：車禍發生時，我應該是在外側，當時我不太清楚，我車何處
      受損，我也不清楚：：」（相驗卷第五頁反面、第十五頁反面），於審理中陳
      稱：「我跟我先生說車靠很近要注意，話還未講完就撞到：：」、「（車禍發
      生前，妳先生開哪個車道？）我沒注意，因為我沒開車，車速多少我也不知道
      」等語（刑事本院卷第十四、十五頁），足見其對肇事經過不甚了解。綜上，
      本件事故發生之原因，應係訴外人徐智鴻未保持行車安全距離且未注意車前狀
      況，適其前方被保險人黃堯堅亦因酒後駕車行車不穩，於車道上驟然減速，致
      訴外人徐智鴻煞車不及而追撞，此部分亦經本院刑事庭於前開業務過失致死案
      件中認定明確，且與台灣省竹苗區車輛行車事故鑑定委員會及台灣省車輛行車
      事故覆議鑑定委員會鑑定結論：「徐智鴻駕駛半聯結車未注意車前狀況追撞前
      車與黃堯堅酒精濃度過量駕駛自小客車於車道上驟然減速同為肇事原因」（見
      刑事相驗第五三頁、本院卷第二二頁），核屬相符，堪予是認。
（三）按汽車駕駛人飲用酒類後其吐氣所含酒精濃度超過每公升０點二五毫克以上者
      ，不得駕車；汽車在行駛途中，除遇特殊狀況必須減速外，不得驟然減速或在
      車道中臨時停車或停車，道路交通安全規則第一百十四條第二款、高速公路交
      通管制規則第十條分別定有明文。被保險人黃堯堅於車禍發生後經醫院檢測血
      液中酒精濃度值為二三二mg/d1，換算呼氣中酒精濃度約為每公升一．一六毫
      克已如前述，顯已違反上開道路交通安全規則之規定。而常人飲酒呼氣中酒精
      濃度達每公升０．八五至一．五毫克間，行為表現或狀態可能出現「噁心、步
      履蹣跚、呆滯木僵、可能昏迷」等症狀，肇事率約為「迷醉」，為一般人五十
      倍以上，有被告提出之「體內酒精濃度與肇事率之關係」對照表在卷可參，是
      被保險人黃堯堅於飲酒後呼氣酒精濃度值約達每公升一．一六毫克之狀態下駕
      駛汽車，即可推定其已無安全駕駛動力交通工具之能力，再黃堯堅於飲酒後不
      具有安全駕駛能力之情況下駕駛汽車，因而於高速公路無故驟然減速，致訴外
      人徐智鴻閃避不及而追撞，二人同為本件事故發生之原因，亦如前述，倘若被
      保險人未於酒後、注意能力下降之狀態下而仍為駕駛行為，當不會發生本件車
      禍事故致死，是被保險人黃堯堅飲酒過量後仍為駕駛行為，實為本件車禍事故
      發生不可或缺之原因，揆諸首揭說明，被告抗辯被保險人酒後駕車，其吐氣或
      血液所含酒精成份超過道路交通法令規定標準，係直接導致其死亡之原因等語
      ，應堪採信。原告主張被保險人黃堯堅係因遭徐智鴻自後方追撞而死亡，非直
      接因黃堯堅酒後駕車所致，欠缺直接因果關係，縱使黃堯堅未有酒後駕車之情
      ，亦無法避免徐智鴻駕車自後追撞云云，尚難採信。
六、綜上所述，被保險人黃堯堅因飲酒後駕車，其吐氣或血液所含酒精成份超過道路
    交通法令規定標準致成死亡，被告抗辯依系爭保險單條款第二十三條第四款之除
    外責任條款之約定，不負給付保險金之責任等語，應屬有據。從而，原告依兩造
    所訂系爭保險契約，請求被告應給付保險金六百萬元，及自九十一年五月十六日
    起至清償日止，按年利一分計算之利息，為無理由，應予駁回。原告之訴既經駁
    回，其假執行之聲請，已失所附麗，亦應予以駁回。
七、本件判決之基礎已臻明確，兩造其餘攻擊防禦方法及舉證，核與判決無影響，爰
    不另一一論述，併此敘明。
八、據上論結，本件原告之訴為無理由，依民事訴訟法第七十八條，判決如主文。
中      華      民      國    九十二    年    十二      月      九      日
                                  臺灣新竹地方法院民事第二庭
~B法      官  楊明箴
右為正本係照原本作成。
如對本判決上訴，須於判決送達後廿日內向本院提出上訴狀。
~B法院書記官  許麗汝
中      華      民      國    九十二    年     十二     月      九      日


司法院資訊處製作；財團法人民間司法改革基金會備份。
